ACORDAO-COMPLETO-2457274

ACÓRDÃO 699/2021 ATA 10/2021 - PLENÁRIO

VISTOS, relatados e discutidos estes autos em que se aprecia recurso de reconsideração interposto por Paulo Jorge Sarkis contra o Acórdão 1814/2020-TCU-Plenário, por meio do qual o Tribunal julgou irregulares as contas do recorrente referentes à gestão da Universidade Federal de Santa Maria (UFSM) no exercício de 2003, 
ACORDAM os Ministros do Tribunal de Contas da União, reunidos em Sessão do Plenário, diante das razões expostas pelo Relator, em: 
9.1. com fundamento nos arts. 32, inciso I, e 33 da Lei 8.443/1992, conhecer e negar provimento ao presente recurso de reconsideração, mantendo-se inalterado o Acórdão 1814/2020-TCU-Plenário; 
9.2. dar ciência deste acórdão ao recorrente.

Recurso de reconsideração interposto contra acórdão por meio do qual o recorrente teve suas contas julgadas irregulares, sem aplicação de multa, em função de irregularidades na gestão da Universidade, decorrentes da relação entre a Universidade e a Fatec, esta última envolvida em desvios de recursos públicos desvelados em processo criminal (Operação Rodin).

Universidade Federal de Santa Maria.

3. Recorrente: Paulo Jorge Sarkis (XXX.412.480-XX).

13.1. Ministros presentes: Ana Arraes (Presidente), Walton Alencar Rodrigues, Benjamin Zymler, Augusto Nardes, Aroldo Cedraz, Raimundo Carreiro, Bruno Dantas (Relator) e Jorge Oliveira.
13.2. Ministro-Substituto convocado: Marcos Bemquerer Costa.
13.3. Ministros-Substitutos presentes: Augusto Sherman Cavalcanti, André Luís de Carvalho e Weder de Oliveira.

BRUNO DANTAS

Ministro Raimundo Carreiro.

Cuidam os autos de recurso de reconsideração interposto por Paulo Jorge Sarkis (peça 91) contra o Acórdão 1814/2020-TCU-Plenário (peça 53) , por meio do qual o recorrente teve suas contas julgadas irregulares em função de irregularidades na gestão da Universidade Federal de Santa Maria, decorrentes da relação entre a Universidade e a Fatec, esta última envolvida em desvios de recursos públicos desvelados em processo criminal (Operação Rodin) . Não houve aplicação de multa ao responsável devido à ocorrência de prescrição do prazo para pretensão punitiva.
2. 	A deliberação recorrida, relatada pelo Ministro Raimundo Carreiro, apresentou o seguinte teor, no que interessa ao recorrente:
'9.1. com fundamento no art. 16, III, 'b', da Lei 8.443/1992, julgar irregulares as contas do Sr. Paulo Jorge Sarkis (XXX.412.480-XX) , deixando de aplicar-lhe multa, em razão da prescrição da pretensão punitiva do TCU;
9.2. com fundamento no art. 16, II, da Lei 8.443/1992, julgar regulares com ressalvas as contas de Alberi Vargas (XXX.266.010-XX) , José Horlando Rocha Martins (XXX.380.500-XX, falecido em 16/10/2009) , André Luís Kieling Ries (XXX.846.960-XX) , Antônio Sérgio Freitas Farias (XXX.811.940-XX) , Clóvis Silva Lima (XXX.212.680-XX) , Fernando Bevilaqua Camponogara (XXX.988.510-XX) , João Pillar Pacheco de Campos (XXX.252.010-XX) , Jorge Luiz Brum Ribeiro (XXX.196.920-XX) , Lourdes Maria Pincolini (XXX.845.550-XX) , Nilza de Oliveira Doico (XXX.158.450-XX) , Odacir Tavares Machado (XXX.721.800-XX) , Odone Romeu Denardin (XXX.584.540-XX) e Roberto da Luz Júnior (XXX.398.930-XX) , dando-lhes quitação;
9.3. indeferir o pedido de notificação pessoal da data do julgamento;'
3. 	Admitido o processamento do recurso, porquanto preenchidos os requisitos previstos nos arts. 32, inciso I, e 33 da Lei 8.443/1992, conferi efeito suspensivo ao item 9.1 do acórdão recorrido em relação ao recorrente (peça 94) .
4. 	Instruído o presente feito, faço reproduzir, com os ajustes que julgo pertinentes, o exame técnico da subunidade da Secretaria de Recursos deste Tribunal (peça 128) :
'HISTÓRICO
2. Durante o processamento da Prestação de Contas Anuais da Universidade Federal de Santa Maria, no exercício de 2003, a Corte teve notícia de irregularidades praticadas na UFSM e na Fatec (peça 3, p. 170) , com a contratação do DETRAN/RS pela FATEC vinculada à UFSM e a utilização da estrutura física e pessoal da Universidade.
3. Após a realização de diligências e a oitiva em audiência (peça 18) , o responsável teve suas contas julgadas irregulares sem a imputação de multa (Acórdão 1814/2020-TCU-Plenário - peça 53) , decisão contra a qual se insurge o recorrente.
4. É objeto do recurso analisar: a) a ocorrência de nulidade pela ausência de intimação pessoal da data de sessão de julgamento; b) a fundamentação sucinta da decisão em relação ao princípio previsto no art. 93, IX da CF/88; c) as evidências de responsabilização do recorrente em relação às suas atribuições na Universidade; d) a relevância na comprovação de benefícios às empresas ligadas a familiares do recorrente; e) a competência da Justiça Federal para o julgamento das ações criminais e a natureza dos recursos da Fatec.
5. Da alegação de nulidade pela ausência de intimação pessoal para data de sessão de julgamento
6. Alega o recorrente a ausência de intimação pessoal da data de sessão de julgamento, a despeito do pedido veiculado nos autos, constituindo cerceamento do direito de sustentação oral por parte do procurador constituído, devendo ser reconhecida a ocorrência de nulidade.
Análise
7. Não há que se cogitar em inobservância dos princípios do contraditório e da ampla defesa, uma vez que a intimação da data da sessão de julgamento do presente processo ocorreu pela publicação no Boletim do Tribunal de Contas da União, em 13/7/2020[footnoteRef:2], tendo o Boletim força de órgão oficial (art. 98 da Lei 8.443/92) , comprovando o respeito à disposição do § 3º do art. 141 do Regimento Interno do TCU. [2:  https://portal.tcu.gov.br/data/files/F0/F7/86/0C/C784371055EB6E27E18818A8/BTCU_126_de_13_07_2020_Delibera%C3%A7%C3%B5es.pdf#page=3] 
8. Assim sendo, nada impediu que o responsável solicitasse sustentação oral ao Presidente do Plenário até quatro horas antes do início da sessão, consoante dispõe o art. 168, caput, do Regimento Interno do TCU.
9. Destaca-se ainda que o STF já se manifestou especificamente em mandados de segurança contra atos do TCU acerca da regularidade da publicação das pautas das sessões de julgamento no Diário Oficial da União, inclusive para fins de sustentação oral:
'EMENTA: MANDADO DE SEGURANÇA. TRIBUNAL DE CONTAS DA UNIÃO. JULGAMENTO DE RECURSO DERECONSIDERAÇÃO. INTIMAÇÃO PESSOAL DA DATA DASESSÃO. DESNECESSIDADE. 1. Não se faz necessária a notificação prévia e pessoal da data em que será realizada a sessão de julgamento de recurso de reconsideração pelo Tribunal de Contas da União. Ausência de ofensa aos princípios da ampla defesa e do devido processo legal quando a pauta de julgamentos é publicada no Diário Oficial da União. 2. O pedido de sustentação oral pode ser feito, conforme autoriza o art. 168 do Regimento Interno do Tribunal de Contas da União, até quatro horas antes da sessão. Para tanto, é necessário que os interessados no julgamento acompanhem o andamento do processo e as publicações feitas no Diário Oficial da União' (Ag. Reg. No MS 26.732, DJ 15.8.2008) .'
'EMENTA: CONSTITUCIONAL. ADMINISTRATIVO.TRIBUNAL DE CONTAS. TOMADA DE CONTAS ESPECIAL:CONCEITO. DIREITO DE DEFESA: PARTICIPAÇÃO DEADVOGADO. I. - A Tomada de Contas Especial não constitui procedimento administrativo disciplinar. Ela tem por escopo a defesa da coisa pública. Busca a Corte de Contas, com tal medida, o ressarcimento pela lesão causada ao Erário. A Tomada de Contas é procedimento administrativo, certo que a extensão da garantia do contraditório (C.F., art. 5º, LV) aos procedimentos administrativos não exige a adoção da normatividade própria do processo judicial, em que é indispensável a atuação do advogado (...) II. - Desnecessidade de intimação pessoal para a sessão de julgamento, intimados os interessados pela publicação no órgão oficial. Aplicação subsidiária do disposto no art. 236, CPC. Ademais, a publicidade dos atos administrativos dá-se mediante a sua veiculação no órgão oficial. III. -Mandado de Segurança indeferido' (MS 24.961/DF, Rel. Min. Carlos Velloso, Plenário, DJ 4.3.2005, grifos nossos) .'
10. Assim, a intimação pessoal para a data de julgamento não tem previsão normativa e, portanto, a conduta adotada no julgamento obedece plenamente ao rito processual estabelecido na Lei 8.443/92 e no RI/TCU, não se verificando violação aos princípios constitucionais da ampla defesa e do contraditório.
11. Da ausência de fundamentação da decisão recorrida e da violação à legislação federal
12. Alega o recorrente que o voto condutor deixou de apreciar as razões de defesa, tendo apenas analisado os elementos da ação penal em curso, devendo ser acolhido o parecer técnico em sentido contrário à condenação, razão pela qual a decisão careceria de adequada fundamentação, violando o art. 93, IX da CF/88, art. 28 da LINDB e ao art. 12 e 16 do Decreto 9.830/2019, especialmente pela ausência de trânsito em julgado da ação penal subjacente.
13. Afirma que a Corte não poderia se utilizar dos fundamentos contidos na ação penal, uma vez que a participação da pessoa do recorrente seria nebulosa, em face da decisão de desclassificação penal (embargos infringentes e de nulidade) , não tendo a condenação a envergadura empregada na decisão recorrida, apresentando evidências jornalísticas favoráveis ao recorrente.
Análise
14. A decisão é extensamente fundamentada, não devendo ser acolhida alegação de nulidade, uma vez que a decisão que exibe os fundamentos de forma sucinta, embora contrária à expectativa da parte, não importa em reconhecimento de suposta nulidade por ausência de fundamentação.
15. Note-se que, na razão de decidir, o Relator acolhe os fundamentos jurídicos apontados no Parecer do Ministério Público junto ao TCU (item 32 do decisum) , rejeitando os fundamentos contidos no parecer técnico, ao salientar o fato de que as atividades ilícitas da Fatec eram desenvolvidas no campus universitário, com a autorização do Reitor da Universidade:
'23. Nessa linha, ressalta que a alegação do responsável de que não autorizou a utilização das instalações da Universidade não encontra respaldo no teor do projeto (peça 27) e no fato de que a Fatec funcionava dentro do campus universitário (peça 27, p. 23) .
24. Rememora o MP/TCU que a competência do TCU sobre a matéria 'deriva do fato de que, para operacionalizar a execução dos Contratos 34/2003 e 70/2003, o responsável, na condição de dirigente máximo da UFSM, praticou atos que envolveram recursos financeiros, patrimoniais e humanos da autarquia federal, o que atrai a aplicação do art. 71, II, da Constituição e do art. 1º, I, da Lei 8.443/1992.''
 (Voto. Min. Rel. Raimundo Carreiro) 
16. Portanto, a alegação de ausência de fundamentação, no caso concreto, é indevida, uma vez que a decisão está plenamente justificada, indicando os elementos de fato e de direito que conduzem ao julgamento de irregularidade das contas, estando evidenciado o dolo na ação do Reitor na prestação de auxílio material para o funcionamento da Fatec, viabilizando a 'utilização da estrutura física da Universidade' e a 'designação dos servidores Dário e Rosmari para execução do Projeto Trabalhando Pela Vida', fatos indicados nas decisões judiciais.
17. Note-se que as evidências jornalísticas apresentadas pelo recorrente em nada invalidam os fatos colhidos na instrução judicial e acolhidos no julgamento das contas, especialmente o apoio concreto dado pela Universidade à Fatec, apoio tido como necessário para a efetivação das ilegalidades no contrato firmado entre a Fatec e o Detran/RS, sendo que a decisão judicial não exonerou as responsabilidade penais do recorrente, tendo apenas reclassificado o tipo penal (incidência dos arts. 288 e 333, do CP, afastando a incidência do art. 312, do CP) .
18. Do mérito: das evidências de responsabilização do Reitor na contribuição ao funcionamento da Fatec
19. Alega o recorrente a existência de distinção entre o Projeto 'Trabalhando pela Vida' e os Contratos firmados pela Fatec (Contratos 34/2003, 70/2003 e 9/2007) , sendo que a assinatura do Contrato 157/2004 com a Fatec foi firmado na condição de pesquisa institucional, não tendo relação com os contratos 34/2003 e 70/2003, firmados entre a Fatec e o Detran/RS. Aponta o fato de que o Contrato 157/2004 foi aditado em gestões subsequentes, sendo que os depoimentos colhidos em ação civil pública confirmariam a aludida distinção.
20. Aponta a existência de depoimentos pessoais afastando a existência de participação ou interferência do recorrente nos contratos firmados entre o Detran-RS e a Fundação de Apoio, inexistindo transferência de serviços da Universidade para a Fundação e a posterior delegação, especialmente pela vedação de subcontratação do objeto do Contrato 157/2004.
21. Assevera a inexistência de evidências que apontassem a interferência do recorrente na contratação da Fatec pelo Detran-RS, sendo que a contratação se deu sob responsabilidade exclusiva do Detran, tendo o recorrente participado de forma meramente protocolar nas reuniões, na função de agente de promoção dos projetos de pesquisa e extensão da Universidade, não podendo se confundir as atividades da Fundação com as atividades da Universidade.
22. Indica o recorrente a ausência de vinculação entre a Universidade e as entidades subcontratadas, tendo sido renegociados os contratos após a saída do recorrente da função pública. Recorda o recorrente que o Projeto denominado 'Trabalhando pela Vida' teria natureza acadêmica, diferente da prestação de serviços prevista nos Contratos 34/2003 e 70/2003.
23. Afirma o recorrente que esteve no exercício da função pública no período de 12/2001 a 12/2005, não estando vinculado à Universidade durante o período de execução do Contrato de Prestação de Serviços 70/2003.
Análise
24. Note-se que a Universidade firmou diretamente com a Fatec o Contrato 188/2003, de 1/7/2003, para execução do Projeto 'Exames de Habilitação de Veículos Automotores' (peça 1, p. 196) , o que implicou no pagamento antecipado de recursos, conforme indicado no Relatório de Auditoria (peça 1, p. 196) , para a execução das atividades da Fatec.
25. Além disso, embora o Contrato 157/2004 tivesse suas atividades voltadas para a pesquisa, restou demonstrado no julgamento da apelação criminal que a possibilidade de cumprimento da avença pela Fatec não era possível senão com a disponibilização de auxílio da Universidade, com a cessão de espaço físico e pessoal da Universidade para a concretização da empreitada ilegal, conforme se depreende do excerto a seguir do voto da Relatora, Desembargadora Cláudia Cristina Cristofani do TRF 4ª Região:
'Consta dos autos que DARIO TREVISAN DE ALMEIDA concorreu para o desvio de recursos públicos, em proveito próprio e alheio, decorrentes dos Contratos 34/2003 e 70/2003 (DETRAN/FATEC) e 09/2007 (DETRAN FUNDAE) .
Veja-se que DARIO TREVISAN DE ALMEIDA ingressou na primeira fase do esquema delitivo (contratos 34/2003 e 70/2003) porque foi o responsável, no âmbito da COPERVES (Comissão Permanente de Vestibular, da qual era Diretor) pela criação do PEIES (Programa de Ingresso ao Ensino Superior) , sistema de aplicação de provas associado ao ingresso vestibular da UFSM. Foi convidado pelo então Reitor PAULO JORGE SARKIS para apresentar a experiência aos dirigentes do DETRAN/RS, a fim de viabilizar a contratação da FATEC para a elaboração e aplicação dos exames para obtenção de CNH no Estado do Rio Grande do Sul.
 (...) 
Já foi demonstrado que a FATEC, no primeiro momento, não tinha condição de cumprir a avença com o DETRAN. Utilizando-se de bolsistas da COPERVES, inicialmente, e depois aprimorando a sistemática, com a criação do Programa Trabalhando pela Vida (TV) , DARIO TREVISAN DE ALMEIDA, auxiliado sempre por ROSMARI GREFF ÁVILA DA SILVEIRA, cumpriam efetivamente o objeto contratado da FATEC pelo DETRAN. Eram eles, servidores da UFSM, que resolviam todos os problemas operacionais que surgiam na execução do objeto contratual. É o que se extrai dos depoimentos Diogo Gonzatto Branco (Vol. 90, fl. 23.574, da Ação Penal de Origem) e Ângelo Luiz Froner (Vol. 90, fl. 23.575, da Ação Penal de Origem) . Extrai-se daí que DARIO TREVISAN DE ALMEIDA assumiu integralmente a execução dos serviços contratados entre DETRAN e FATEC, utilizando-se principalmente da estrutura da Universidade Federal de Santa Maria (de pessoal e física) .
Ao longo do tempo viu-se a necessidade de aprimorar a aparência de legitimidade e legalidade do esquema criminoso, criando-se o Programa Trabalhando pela Vida (TV) , o qual abarcava o projeto institucional necessário à vinculação FATEC/UFSM para fins de execução do contrato DETRAN. O Trabalhando pela Vida era uma anomalia na da Universidade. Era um programa que abrangia mais de um projeto - sendo que o mais importante, e que o denominou, foi o relativo ao DETRAN/RS -, que possuía sede própria (a partir de 2005) , e era independente da FATEC. A sua ausência de subordinação eficaz à Universidade ou à FATEC deixou DARIO TREVISAN DE ALMEIDA na confortável posição de comando: demitia pessoas, reduzia remuneração de subordinados e alternava funcionários entre a COPERVES e o TV à sua vontade. Nesse passo, o acusado, exercendo rígido controle sobre os bolsistas e funcionários, e contando com sua perspicácia, logrou êxito na execução dos pactos firmados entre UFSM e FATEC, atinentes ao projeto DETRAN.'
 (peça 44, p. 412- 413) 
26. Assim, embora formalmente o Contrato tivesse natureza de pesquisa, esse foi o meio utilizado, na prática, para que houvesse o funcionamento irregular da Fundação de Apoio, surgindo como meio necessário para a consumação das irregularidades observadas no contrato firmado entre a Fatec e o Detran/RS, existindo evidências de ingerência substancial por parte do recorrente no direcionamento das atividades, conforme o mesmo voto acima referido:
'PAULO JORGE SARKIS era Reitor da Universidade Federal de Santa Maria durante parte da primeira fase do esquema criminoso, que envolveu a contratação FATEC/DETRAN e foi imprescindível para a implantação do esquema que propiciou a prática do peculato em comento. Iniciou sua atuação na aproximação entre FATEC e DETRAN, justamente na condição de representante máximo da UFSM. Após sua saída da reitoria, passou a prestar serviços à PENSANT, bem como exercer o cargo de 'Coordenador de Projetos Especiais' na FUNDAE.
 (...) 
Nessa linha de raciocínio, o arquivo encontrado em computador apreendido na sede da PENSANT é claro ao apontar PAULO JORGE SARKIS como pessoa 'responsável pela operacionalização da contratação' (fls. 24.935, Vol. 95, da Ação Penal de Origem) . Também o depoimento de Ronaldo Morales, Presidente da FATEC à época do contrato, afirmou que a 'negociação para a realização do contrato foi feita diretamente entre o SJS/RS e o Reitor da UFSM, na Fatec todo o procedimento já chegou pronto, posto que negociado diretamente pela reitoria, que nessa parte inicial de negociação, quem se envolveu por parte da UFSM foi o reitor' (fls. 04 a 06, Apenso VI, da Ação Penal de Origem) .'
 (peça 44, p. 494-495) 
27. Ou seja, embora do ponto de vista formal a Fatec não tenha relação de vinculação com a Universidade (autonomia institucional) , no caso concreto, o Reitor da Universidade se valeu da sua função pública para a perpetração de ilegalidades em outras entidades, autorizando a utilização da estrutura física e de pessoal para execução das atividades da Fatec, justificando o julgamento pela irregularidade lançado nas contas anuais.
28. Note-se que a participação do Reitor no esquema criminoso após a saída do cargo restou demonstrada pelos pagamentos realizados pela empresa PENSANT, bem como pelo pagamento de despesas de viagem, demonstrando que o ex-Reitor se utilizou de seu prestígio pessoal para a manutenção do esquema delitivo junto à Universidade, ainda consoante o mesmo voto da Desembargadora Relatora, parcialmente acolhido pela 7ª Turma do TRF 4ª Região:
'g) PAULO JORGE SARKIS, antes e após deixar o cargo de Reitor da UFSM (gestão de 1997 a 2005) , recebeu da PENSANT, além de outras verbas, pagamentos identificados como Investimento DETRAN. É o que se extrai do arquivo, onde constam as despesas, intituladas Investimentos Projetos Detrans (fls. 187 a 188, Vol. 95, da Ação Penal de Origem) :
 (...) 
m) Planilha de fluxo de despesas da PENSANT indicando que repassava, indiretamente, valores a SARKIS através do pagamento de alugueres de um apartamento, o que ocorreu no período dos Fatos 8 e 9 (DVD 03, Caixa 13, fl. 104) . O teor de tal planilha encontra-se anexado em planilha encontrada nos e-mails de FERDINANDO FERNANDES (objeto de interceptação telemática Processo 2007.71.02.004243-6, interceptado e-mail de FERDINANDO em 23/10/2007, nome do arquivo 'Re_Acerto.eml') . Tais referências à diferenças de pagamentos devidos ao réu por conta do projeto DETRAN, conforme item 17 da ata de reunião interna realizada dia 08/11/2007 na sede da PENSANT, encontram-se também manuscritas na agenda pessioal de JOSÉ ANTONIO FERNANDES, na página do dia 05/11/2007 (DVD, caixa 13, fls. 210/251 - apreensão na residência de JOSÉ ANTONIO) , mesma data em que realizada a reunião interna na sistemista PENSANT.
 (...) 
Especificamente após sua presença na Reitoria da UFSM, com seu conhecimento e sua reputação, suficientemente demonstrado que passou a atuar no lado privado do esquema, inclusive para na tentativa de angariar outros DETRANs, em outras unidades federativas, para aplicar esquema idêntico. Agindo assim, PAULO JORGE SARKIS concorreu para o desvio de recursos do DETRAN/RS.'
 (peça 44, p. 497-498) 
29. Assim, o gestor extrapolou seu campo de competência formal, empregando os recursos públicos da Universidade (pessoal e estrutura física) para possibilitar a atuação simulada da Fatec e a perpetração de desvios de recursos da entidade de apoio, durante o período em que esteve no exercício da função pública.
30. Ou seja, não é possível afirmar que o projeto 'Trabalhando pela Vida' tivesse natureza meramente acadêmica, uma vez que o projeto foi o meio utilizado para mobilização de recursos da Universidade (pessoal/espaço físico) para que a Fundação de Apoio pudesse entregar os serviços contratados pelo Detran/RS.
31. Da ausência de benefícios pecuniários às empresas ligadas aos familiares do recorrente
32. Alega o recorrente a inexistência de benefícios às empresas de familiares, segundo apurado no Procedimento Administrativo Civil 1.29.008.001114/2007-16, instaurado pelo Ministério Público Federal e a decisão de liberação da restrição lançada na Medida Assecuratória 2007.71.02.009119-8.
Análise
33. É de se notar que a ausência de evidências comprobatórias de benefícios indevidos às empresas vinculadas a familiares do recorrente em nada modifica o julgamento de irregularidades das contas, uma vez que não se faz necessária a demonstração de locupletamento do recorrente ou de terceiros, tendo em vista que a conduta irregular no processo de contas se circunscreve à facilitação do funcionamento da Fatec pela cessão indevida de pessoal e de espaço físico para funcionamento do esquema criminoso.
34. Do juízo competente para o processamento da ação criminal e para o julgamento de irregularidades na gestão dos recursos federais
35. Afirma a incompetência da Justiça Federal para o processamento dos fatos relacionados à Operação Rodin, não havendo entidade pública federal ou verbas públicas federais envolvidos nos fatos narrados (Contratos 34/2003 e 70/2003) , sendo que as Fundações de Apoio não fazem parte da Administração Pública Indireta, segundo os julgados judiciais apresentados.
Análise
36. A questão da competência para o julgamento das ações criminais foi adequadamente dirimida no julgamento da apelação criminal (peça 44, p. 8-11) , reafirmando a competência da Justiça Federal para o processamento do feito. Ademais, não compete ao Tribunal de Contas da União, órgão não integrante do Poder Judiciário, dirimir eventual incompetência do juízo processante.
37. Além disso, a questão de competência criminal é irrelevante para o julgamento das contas. Note-se que o julgamento em pauta se refere à conduta do gestor federal durante o exercício da função pública, permitindo a utilização indevida de recursos (pessoal e espaço físico) de uma Universidade Federal pela Fundação de Apoio.
38. No mesmo sentido, a discussão sobre a natureza jurídica da entidade de apoio não influi na discussão sobre a responsabilização do ex-Reitor, uma vez que o escopo do julgamento se limita ao comportamento do agente público durante o período em que administrou o patrimônio próprio da Universidade Federal de Santa Maria, o que por si só atrai a competência desta Corte de Contas para o exercício do controle externo de Estado.
CONCLUSÕES
39. Não existe previsão legal ou regimental para a intimação pessoal da data de sessão de julgamento, sendo suficiente a publicação no órgão oficial (BTCU) da inclusão em pauta do processo de contas com a antecedência de 48 horas da sessão deliberativa (art. 141, § 3o do RI/TCU) , cuidando-se de procedimento validado pelo STF.
40. A existência de fundamentos sucintos, remetendo aos fundamentos articulados pelo Ministério Público junto ao Tribunal de Contas da União, não se confunde com a ausência de fundamento da decisão atacada, estando justificado o julgamento de irregularidade das contas pela autorização indevida concedida pelo ex-Reitor para utilização da estrutura física da Universidade Federal e a designação de servidores da Universidade para atuarem na Fundação de Apoio.
41. No mérito, a ação do Reitor, consistente na cessão de espaço físico e pessoal da Universidade para viabilização das atividades ilícitas da Fatec, ação comprovada na instrução criminal, autoriza o julgamento de irregularidade das contas anuais, por força do desvio de finalidade do Contrato 157/2004 (Projeto Trabalhando Pela Vida) , firmado com a Fundação de Apoio.
42. A inexistência de comprovação de benefícios às empresas de titularidade de familiares do recorrente não impede o julgamento pela irregularidade das contas. A discussão acerca da competência da Justiça Federal para o julgamento da ação criminal não tem influência no julgamento destas contas bem como a competência do TCU é atraída pela condição de entidade pública federal da Universidade Federal de Santa Maria e não pela natureza dos recursos da Fundação de Apoio.
PROPOSTA DE ENCAMINHAMENTO
Deste modo, submete-se à consideração superior a presente análise do recurso de reconsideração interposto por Paulo Jorge Sarkis, contra o Acórdão 1814/2020-TCU-Plenário, para propor, com base nos artigos 32 e 33 da Lei 8.443/92, combinados com o art. 285 do RI/TCU, conhecer e negar provimento ao recurso, dando ciência ao recorrente e à Procuradoria da República no Estado do Rio Grande do Sul da decisão que vier a ser adotada.'
5. 	O dirigente da Serur (peça 130) , por sua vez, traz ponderações acerca do julgamento pela irregularidade das contas do recorrente considerando a ocorrência de prescrição da pretensão punitiva à época do julgamento, conforme transcrito a seguir:
'Trata-se de recurso de reconsideração (peça 91) interposto no processo de prestação de contas da Universidade Federal de Santa Maria (UFSM) , exercício de 2003.
2. Nos termos do item 9.1 do acórdão recorrido (peça 53) , as contas do Sr. Paulo Jorge Sarkis, ex-reitor, foram julgadas irregulares, 'deixando de aplicar-lhe multa, em razão da prescrição da pretensão punitiva do TCU'.
3. Por se tratar de processo de contas ordinárias, a gestão como um todo abrange diversos atos. Entre eles, alguns levariam (e efetivamente levaram) ao julgamento pela irregularidade das contas, atos esses relacionados ao vínculo mantido pela universidade com fundação de apoio, contratada pelo Detran/RS, mas que se valeu, indevidamente, da estrutura física e pessoal da universidade.
4. Ocorre, no entanto, que se operou a prescrição da pretensão punitiva quanto ao conjunto fático que motivou a irregularidade das contas, justificando-se um exame mais detido das consequências que daí resultam.
5. Sobre o tema, entendo que não deve haver repercussões de cunho pessoal (ainda que não classificadas propriamente como sanção) , em decorrência de fatos prescritos. A essência da prescrição é exatamente a de impor um lapso temporal para que os fatos sejam certificados e, em função desse acertamento, sejam extraídas as consequências jurídicas cabíveis.
6. Partilho, no particular, de entendimento externado em parecer emitido pelo Procurador Sérgio Ricardo Costa Caribé nos autos do TC Processo 011.246/2016-2, ao defender a inadequação de o gestor ter contas julgadas irregulares com base em fatos prescritos. Na oportunidade, o representante do Ministério Público junto ao TCU assim expôs a questão (foram acrescentados grifos) :
'134. Em meu sentir, no caso de contas ordinárias, o reconhecimento da ocorrência da prescrição da pretensão de ressarcimento deve redundar na desconsideração daqueles atos e fatos - especificamente alcançados pela prescrição - no julgamento meritório da gestão. Esses, assim, não devem influenciar na avaliação do mérito da gestão do responsável, tampouco servir como fundamento para a aplicação de qualquer sanção ao administrador, ressalvada a possibilidade de ciência, recomendações e determinações, dado o caráter corretivo dessas providências.
135. Desse modo, havendo a prescrição da pretensão de ressarcimento, a Corte de Contas, no exercício da competência prevista no art. 71, inciso II, da Constituição, deve julgar as contas anuais dos gestores da administração direta e indireta, mas desconsiderando, para efeito de débito ou como motivo para a irregularidade das contas e para a aplicação de sanção, os atos e fatos alcançados pela prescrição.
136. Isso porque, no julgamento de contas ordinárias, por dever constitucionalmente imposto (art. 71, inciso II) , a Corte de Contas tem que apreciar a gestão de administradores públicos durante um certo exercício. Para tanto, faz-se necessário ponderar se determinados atos ou fatos devem influenciar na análise de mérito da gestão. Para este membro do Parquet especializado, na formação de convicção a respeito da regularidade ou não da gestão, em atendimento aos princípios da ampla defesa e do contraditório, bem assim da estabilidade social e segurança jurídica, faz-se necessário excluir os atos e fatos alcançados pela prescrição das pretensões de ressarcimento e sancionatória.
137. Há que se ponderar, ademais, que a apreciação de contas anuais tem como objetivo, no restrito âmbito daquele órgão ou entidade, identificar a existência de falhas e deficiências de gestão, contribuindo não apenas para a correção de irregularidades, mas também para a prevenção de novas impropriedades ou da repetição das falhas já observadas. Em que pese o julgamento alcançar as contas dos gestores, a existência de processos de contas anuais também se explica pela importância de se avaliar a gestão de determinado órgão ou entidade durante aquele específico período de tempo, sempre com a finalidade de dar transparência aos gastos e avaliar a eficiência da gestão.
138. Na apreciação dessas contas ordinárias é que o Tribunal terá a oportunidade de efetivar recomendações, cientificações e determinações de natureza corretiva ou preventiva, com vistas ao aprimoramento da governança daquele ente público. (...) 
139. (...) 
140. Desse modo, na prática, se todos os atos e fatos atribuíveis ao responsável forem alcançados pela prescrição, o julgamento de suas contas deve ser, em caráter excepcional, pela regularidade com ressalva. Na hipótese aventada, a ressalva pode ensejar, em juízo de conveniência e oportunidade do TCU, a efetivação de cientificações, recomendações e determinações previstas na Lei 8.443/1992 e no RI/TCU.
141. Portanto, seja por imposição constitucional e legal, seja em respeito ao interesse público (primário e secundário) , mesmo diante da ocorrência de prescrição - situação que deve motivar a desconsideração dos atos alcançados pela prescrição no julgamento meritório em face de cada responsável individualmente considerados -, as contas ordinárias devem ser sempre julgadas em definitivo, assim como devem ser expedidas as medidas corretivas e preventivas necessárias ao aperfeiçoamento da gestão daquele órgão ou entidade.'
7. Na linha defendida pelo Ministério Público junto ao TCU, igualmente entendo que as contas ordinárias devem ser julgadas, mas sem a consideração, no juízo meritório, de atos ou fatos alcançados pela prescrição.
8. Por assim entender, divirjo do encaminhamento proposto no exame precedente (peça 128) , manifestando-me pelo provimento do recurso, para que as contas do recorrente sejam julgadas regulares com ressalva, já que os fatos que motivaram a irregularidade estão prescritos, como expressamente reconhecido pelo item 9.1 do acórdão recorrido.'
6. 	O Ministério Público de Contas (peça 132) , divergindo da proposta do Secretário da Serur (peça 130) , acompanha o encaminhamento da subunidade (peças 128 e 129) , e posiciona-se no sentido de que 'a prescrição da pretensão punitiva do TCU não obsta o julgamento pela irregularidade das contas do gestor, a teor do Acórdão 676/2018-TCU-Plenário e do Acórdão 1644/2019-TCU-Primeira Câmara'.
7. 	Registra ainda o MPTCU que, no TC Processo 015.848/2006-3 (Prestação de Contas Ordinária - Exercício de 2005) , o responsável Paulo Jorge Sarkis também teve suas contas julgadas irregulares, sem incidência de multa, por estar prescrita a pretensão punitiva do TCU (Acórdão 6107/2020-TCU-Primeira Câmara - Ministro-Relator Vital do Rêgo) .
É o relatório.

8.1. Giovani Bortolini (58747/OAB-RS) e outros, representando Paulo Jorge Sarkis.

Procurador Júlio Marcelo de Oliveira.

PRESTAÇÃO DE CONTAS ORDINÁRIA. EXERCÍCIO DE 2003. CONTAS IRREGULARES. RECURSO DE RECONSIDERAÇÃO. TOMADA DE CONTAS ESPECIAL. INTIMAÇÃO PESSOAL DA SESSÃO DE JULGAMENTO. AUSÊNCIA DE FUNDAMENTOS DA DECISÃO RECORRIDA. IRREGULARIDADE: CESSÃO INDEVIDA DE ESPAÇO FÍSICO E PESSOAL COMO MEIO DE PERPETRAÇÃO DE ILEGALIDADES NA FUNDAÇÃO DE APOIO. DESNECESSIDADE DE COMPROVAÇÃO DE BENEFÍCIOS DE TERCEIROS. REFLEXOS DA COMPETÊNCIA PARA O JULGAMENTO DE AÇÃO CRIMINAL. NATUREZA DOS RECURSOS DA FUNDAÇÃO DE APOIO. PRESCRIÇÃO DA PUNIÇÃO PUNITIVA. CONHECIMENTO E NEGATIVA DE PROVIMENTO.

PRESTAÇÃO DE CONTAS (PC)

Secretaria de Recursos (Serur); Secretaria de Controle Externo da Educação, da Cultura e do Desporto (SecexEduc).

Em julgamento, recurso de reconsideração interposto por Paulo Jorge Sarkis (peça 91) contra o Acórdão 1814/2020-TCU-Plenário, por meio do qual o recorrente teve suas contas, referentes à gestão da Universidade Federal de Santa Maria (UFSM) no exercício de 2003, julgadas irregulares, em função de atos relacionados a desvios de recursos públicos apurados pela Polícia Federal na Operação Rodin.
2. 	Conforme consta da decisão original, a citada operação investigou fraudes no Departamento Estadual de Trânsito do RS (Detran/RS) em contrato firmado sem licitação com a Fundação de Apoio à Tecnologia e Ciência - Fatec, ligada à Universidade, para realização de avaliação teórica e prática para habilitação de motoristas, com o uso da estrutura física e de servidores da UFSM.
3. 	A Fatec subcontratava empresas e escritórios de advocacia com superfaturamento para a execução de parte substancial do objeto, sendo que que pouca ou nenhuma atividade realizavam, e repassavam propinas aos envolvidos no esquema. Segundo estimativas, o desvio de recursos do Detran/RS, desde julho de 2003, alcançou R$ 40 milhões, quando foi firmado o primeiro contrato com a Fatec (peça 3, pp. 156/65) .
4. 	A organização contava com a participação do então reitor da UFSM, Paulo Jorge Sarkis, que se valeu da função pública para a autorizar a utilização da estrutura física e de pessoal da Universidade para a execução das atividades da Fatec.
5. 	Na ocasião, o Tribunal entendeu que a gravidade dos fatos apurados maculou a gestão do ex-reitor, e julgou irregulares as suas contas, mas, reconhecendo a consumação da prescrição punitiva, não aplicou a multa prevista no art. 58, inciso I, da Lei 8.443/1992.
6. 	Nesta oportunidade, o recorrente alega:
a) a ocorrência de nulidade da decisão recorrida pela ausência de intimação pessoal da data de sessão de julgamento;
b) a ausência de fundamentação da decisão recorrida e violação à legislação federal (art. 93, IX da CF/88, art. 28 da LINDB e ao art. 12 e 16 do Decreto 9.830/2019, especialmente pela ausência de trânsito em julgado da ação penal subjacente) ;
c) a falta de evidências de responsabilização do recorrente em relação às suas atribuições na Universidade;
d) a ausência de comprovação de benefícios às empresas ligadas a familiares do recorrente;
e) a falta de competência da Justiça Federal para o julgamento das ações criminais e a natureza dos recursos da Fatec.
7. 	Após examinar as razões recursais, o auditor da Secretaria de Recursos concluiu que não foram trazidos pela defesa novos elementos suficientes para alterar a deliberação recorrida, razão pela qual, com a concordância do seu Diretor e do Ministério Público junto ao TCU, propõe o conhecimento e o não provimento do apelo recursal.
8. 	O dirigente da Serur defende, entretanto, a alteração dos termos do item 9.1 do acórdão recorrido (peça 53) , pelo qual as contas do recorrente foram julgadas irregulares, "deixando de aplicar-lhe multa, em razão da prescrição da pretensão punitiva do TCU". Entende o dirigente ser inadequado o julgamento pela irregularidade das contas com base em fatos prescritos, por considerar que do julgamento derivam repercussões de cunho pessoal (ainda que não classificadas propriamente como sanção) e propõe o julgamento pela regularidade com ressalvas, sem a consideração, no juízo meritório, de atos ou fatos alcançados pela prescrição.
9. 	Preliminarmente, ratifico o despacho exarado no sentido de que o presente recurso merece ser conhecido, porquanto preenche os requisitos de admissibilidade previstos nos arts. 32, inciso I, e 33 da Lei 8.443/1992.
10. 	Quanto ao mérito, concordo com a análise empreendida pelo auditor da secretaria especializada (peça 128) e transcrita no relatório precedente, a qual enfrentou e afastou com propriedade cada um dos argumentos apresentados pelo recorrente, razão pela qual incorporo seus fundamentos às minhas razões de decidir, sem prejuízo dos comentários que faço a seguir.
11. 	Não há fundamento na alegação do recorrente de inobservância dos princípios do contraditório e da ampla defesa, uma vez que a intimação da data da sessão de julgamento deste processo ocorreu pela publicação no Boletim do Tribunal de Contas da União, em 13/7/2020, tendo o Boletim força de órgão oficial (art. 98 da Lei 8.443/1992) .
12. 	É pacífico o entendimento já corroborado pelo Supremo Tribunal Federal que não se faz necessária a notificação prévia e pessoal da data em que será realizada a sessão de julgamento no Tribunal de Contas da União quando a pauta de julgamentos é publicada no Diário Oficial da União ou órgão equivalente.
13. 	Inclusive, consta da peça 52 o deferimento do pedido de sustentação oral para a sessão de julgamento do dia 15/07/2020, pelo então presidente desta Corte, Ministro José Mucio Monteiro.
14. 	Quanto ao questionamento da fundamentação da decisão original, observo que o Relator a quo, ao acolher os fundamentos jurídicos apontados no Parecer do Ministério Público junto ao TCU (peça 49) , realizou detida análise e indicou os elementos de fato e de direito que o conduziram à conclusão pela irregularidade das contas. Restou evidenciada na justiça criminal a ação do Reitor na prestação de auxílio material para o funcionamento da Fatec, uma vez que era integrante do esquema criminoso em operação juntamente ao Detran/RS.
15. 	Ressalto que a situação persistiu ao longo dos anos, conforme se verifica no julgamento pela irregularidade das contas do recorrente em relação ao exercício de 2005 (Acórdão 6107/2020-TCU-Primeira Câmara - Relator Ministro Vital do Rêgo) , confirmada em julgamento de recurso de reconsideração ocorrido na sessão de 09/03/2021 (Acórdão 3484/2021-TCU-Primeira Câmara - Relator Ministro Benjamin Zymler) .
16. 	As alegações quanto à ausência de evidências comprobatórias de benefícios indevidos às empresas vinculadas a familiares do recorrente, bem como da incompetência da Justiça Federal para o processamento dos fatos relacionados à Operação Rodin em nada interferem na atuação do Tribunal e na sua competência de julgamento independentes. Como bem demonstrado pela unidade especializada, não se faz necessária a demonstração de locupletamento do recorrente ou de terceiros, tendo em vista que a conduta irregular no processo de contas se circunscreve à facilitação do funcionamento da Fatec pela cessão indevida de pessoal e de espaço físico para funcionamento do esquema criminoso.
17. 	Além disso, conforme consta do julgamento da apelação criminal, a questão da competência para o julgamento das ações criminais foi adequadamente dirimida, reafirmando a competência da Justiça Federal para o processamento do feito (Apelação Criminal Nº 5008766-51.2014.4.04.7102/RS peça 44, p. 8-11) . Ainda que perdurasse tal conflito, a competência do Tribunal para julgamento das contas restaria preservada em função da independência das instâncias.
18. 	A mesma sentença, em sede de embargos infringentes, afastou a responsabilização do Sr. Paulo Jorge Sarkis pelo crime de peculato, decretou a prescrição da pretensão punitiva em relação ao crime de associação criminosa (art. 288 do Código Penal) e substituiu a condenação original pelo crime de corrupção ativa, sujeitando-o à pena de 2 anos e 3 meses de reclusão, no regime aberto, e 45 dias multa, no valor unitário de um salário-mínimo vigente.
18. 	Por fim, divirjo do posicionamento do dirigente da Serur, por entender que a prescrição da pretensão punitiva não afeta a capacidade do Tribunal de emitir decisão com caráter de certificação pela irregularidade das contas diante da comprovação de fatos graves que macularam a gestão do responsável, ainda que prescritos.
19. 	Ao meu ver, o Tribunal tem o dever de julgar irregulares as contas de responsável ao constatar, a qualquer tempo, as hipóteses do art. 16, inciso III, da Lei Orgânica do TCU, sendo que a capacidade da decisão do TCU, que envolva a certificação pela irregularidade por fatos prescritos, de gerar repercussão de natureza sancionatória, deve ser avaliada no âmbito do juízo competente pela apenação.
20. 	Sendo assim, ante a ausência de elementos capazes de alterar o juízo anteriormente formulado, concluo que não é possível reformar o julgado, como pretende o recorrente.
21. 	Feitas essas considerações, entendo que o recurso ora apreciado deve ser conhecido e, no mérito, ter negado o seu provimento, mantendo-se inalterada a deliberação recorrida.
Ante o exposto, voto por que o Tribunal adote o Acórdão que ora submeto à deliberação deste Colegiado.
TCU, Sala das Sessões Ministro Luciano Brandão Alves de Souza, em 31 de março de 2021.
Ministro BRUNO DANTAS 
Relator